臺灣臺北地方法院民事判決　　　　　　　　　　　　　九十二年度訴字第一五七號
　　原　　　告　企龍股份有限公司
　　法定代理人　羋振偉
　　訴訟代理人　黃鈺華律師
　　複 代理 人　蔣慧怡律師
　　被　　　告　財團法人中華民國證券櫃檯買賣中心
　　法定代理人　李庸三
　　訴訟代理人　鄭惠蓉律師
　　　　　　　　谷湘儀律師
當事人間請求損害賠償等事件，經本院於中華民國九十三年七月二十日言詞辯論終結
，判決如左：
    主      文
原告之訴及假執行之聲請均駁回。
訴訟費用由原告負擔。
    事實及理由
甲、程序方面：
一、按「當事人喪失訴訟能力或法定代理人死亡或其代理權消滅者，訴訟程序在有法
    定代理人或取得訴訟能力之本人，承受其訴訟以前當然停止。」，又「第一百六
    十八條至第一百七十二條及前條所定之承受訴訟人，於得為承受時，應即為承受
    之聲明。他造當事人，亦得聲明承受訴訟。」，「聲明承受訴訟，應提出書狀於
    受訴法院，由法院送達於他造。」，民事訴訟法第一百七十條、第一百七十五條
    、第一百七十六條分別定有明文。經查，被告法定代理人原為李義燦，嗣於訴訟
    進行中之民國九十二年一月六日變更為李庸三，新法定代理人李庸三遂於九十二
    年一月二十日言詞辯論期日提出書狀聲明承受訴訟，有被告第三屆第三十八次董
    事、監察人聯席會議（臨時會）紀錄在卷足佐（見本院卷一第九三頁），於法尚
    無不合，應予准許。
二、次按在訴狀送達後，原告不得將原訴變更或追加他訴，但請求之基礎事實同一者
    ，不在此限，民事訴訟法第二百五十五條第一項第二款定有明文。所謂請求之基
    礎事實同一，係指變更或追加之訴與原訴之主要爭點有其共同性，各請求利益之
    主張在社會生活上可認為同一或關連，而就原請求之訴訟及證據資料，於審理繼
    續進行在相當程度範圍內具有同一性或一體性，得期待於後請求之審理予以利用
    ，俾先後兩請求在同一程序得加以解決，避免重複審理，進而為統一解決紛爭者
    ，即屬之（最高法院九十年度台抗字第二號裁定意旨參照）。經查，原告起訴時
    主張被告有違反公平交易法第十條第二款情事，兩造間所簽訂之財團法人中華民
    國證券櫃檯買賣中心供給使用交易資訊契約、財團法人中華民國證券櫃檯買賣中
    心供給收市後交易資料使用契約有違反民法第二百四十七條之一第二款、第四款
    規定，被告應依公平交易法第三十一條、第三十二條負損害賠償責任，且被告依
    約向原告收取變動費用、盤後資訊費為無法律上原因，應依不當得利規定返還所
    受利益等語。嗣於審理中之九十三年四月七日提出補充爭點整理狀（見本院卷二
    第六三○頁至第六三三頁），另主張被告違反公平交易法第十條第二款，構成民
    法第一百八十四條第二項違反保護他人法律情形，被告另應依民法第一百八十四
    條第二項，負侵權行為損害賠償責任等語，而追加訴訟標的，其餘應受判決事項
    之聲明、當事人均未予變更或追加。核其各主張相關連，均以被告收取變動費用
    、盤後資訊費有無構成公平交易法第十條第二款之獨占事業行為，原請求之訴訟
    、證據資料在審理進行相當程度於後請求之審理仍得予以利用，為求紛爭一次解
    決，其對被告追加以民法第一百八十四條第二項為訴訟標的，合於前開法條規定
    ，應予准許。
乙、得心證之理由：
一、原告主張：
（一）原告為資訊廠商，兩造於八十八年九月三十日訂立財團法人中華民國證券櫃檯
      買賣中心供給使用交易資訊契約（以下稱供給使用交易資訊契約），此為定型
      化契約。依約被告應提供原告櫃檯買賣中心交易資訊，原告則應依被告財團法
      人中華民國證券櫃檯買賣中心櫃檯買賣有價證券交易資訊使用管理辦法（以下
      簡稱使用管理辦法）按月給付資訊使用費予被告，其中除固定費用每月新台幣
      （下同）六萬元外，尚須依傳輸方式之不同，每種方式按月支付變動費用二萬
      元。兩造嗣於八十九年一月七日簽訂財團法人中華民國證券櫃檯買賣中心供給
      收市後交易資料使用契約（以下簡稱供給收市後交易資料使用契約），約定由
      被告提供原告所需交易資料，原告則依第二條約定按收市後交易資訊使用管理
      辦法按月繳納使用費即盤後資訊費一萬元。自八十八年十月起至九十年十二月
      止，原告共已給付固定費用一百六十二萬元，及變動費用一百十八萬元，另自
      八十九年二月起至九十年十二月止給付盤後資訊費每月一萬元，共二十三萬元
      ，總計被告業已收取變動費用、盤後資訊費共一百四十一萬元。
（二）因被告係唯一從事有價證券櫃檯買賣業務之事業，為獨占事業，故使用管理辦
      法與收費標準雖不合理，但原告為從事櫃檯中心資訊加值服務，除與被告締約
      外別無選擇。惟資訊廠商傳輸方式之不同並未增加被告之成本，因此資訊廠商
      仍須就此等與被告完全無涉之傳輸行為，在給付固定費用外又另給付變動費用
      ，此實不合理。況且自被告提出之成本結構可知，其所收取之資訊使用費之數
      額遠高於資訊廠商所應負擔之成本，故被告確係濫用其市場獨占地位惡意收取
      不當利益，亦未對資訊使用費之計算方式提出令人信服之說明。又變動費用在
      證券交易法上並無相關規定，被告訂定之使用管理辦法僅屬其內部規定，不構
      成法律之位階。至於被告曾將使用管理辦法與使用費計算標準修訂條文送主管
      機關即財政部證券暨期貨交易管理委員會備查，但此仍不排除其有公平交易法
      之適用。另被告固在修訂使用管理辦法與使用費計算標準前，曾就修訂條文內
      容與台北市金融資訊協會進行協商，惟台北市金融資訊協會代表性極為薄弱，
      僅有百分之四十六比例之資訊廠商加入，無從忠實反應資訊廠商真正意見且協
      商過程亦流於形式化，被告並未就收費之計算標準提出說明，亦未提出詳細之
      成本收益資料供資訊廠商參考，且被告關於交易資訊提供業務係居於絕對之優
      勢地位，即使原告曾指派代表與其協商，亦無從期待被告會對會員提出之意見
      在條文訂定時為相應之調整，被告收取變動費用確實違反公平交易法第十條第
      二款規定，原告就此於八十九年十月六日向行政院公平交易委員會提出檢舉，
      該會於九十一年八月二十二日作成處分認定變動費用部分違反本款規定。準此
      ，被告據以收取變動費用之契約條款即違反民法第二百四十七條之一第二款、
      第四款規定而屬無效。
（三）被告另依使用管理辦法第三條第七款規定提供原告盤後資訊，亦即市場交易時
      間以後所傳播之交易資訊，為所有在櫃檯中心從事有價證券買賣之投資人交易
      情形總和，屬於櫃檯中心交易行情資訊之一種，該等資料真正來源為各別投資
      客戶，被告僅係被動接收資訊，並未再為任何加值處理，實無要求資訊廠商即
      原告付費使用盤後資訊之理。復依公平交易委員會指示之公開原則，被告為公
      益法人組織，不以營利為目的，故應將盤後資訊無條件對外開放，以便利投資
      大眾就該等資訊免費加以使用，而該盤後資訊收費標準亦屬契約內容之一部分
      ，被告據以收取每月一萬元之盤後資訊費，係依據收市後交易資料使用收費辦
      法，違反證券市場交易行情資訊應予公開之原則，同時構成獨占事業對價格之
      不當決定，該辦法全部條文內容違反公平交易法第十條第二款無效。
（四）被告據以收取變動費用、盤後資訊費之契約條款因違反公平交易法第十條第二
      款、民法第二百四十七條之一第二款、第四款規定而無效；則被告既無法律上
      原因而受有收取原告上開費用之利益，並致原告受損害，原告自得依民法第一
      百七十九條規定請求被告返還所受之利益一百四十一萬元。
（五）且被告前述違反公平交易法第十條第二款之行為，應依同法第三十一條規定對
      原告負損害賠償責任，給付一百四十一萬元；復因被告濫用其市場獨占地位之
      行為係出於惡意，依公平交易法第三十二條規定，原告另得請求二倍之賠償金
      額二百八十二萬元，被告應賠償原告四百二十三萬元。再者，公平交易法為民
      法第一百八十四條第二項所稱違反保護他人之法律，被告收取變動費用、盤後
      資訊費均違背公平交易法第十條第二款，另應依民法第一百八十四條第二項負
      損害賠償責任，給付原告一百四十一萬元。
（六）並聲明：(1)被告應給付原告四百二十三萬元，及自九十年十一月十二日起至清
      償日止，按年息百分之五計算之利息。(2)願供擔保以代釋明，請准宣告假執行
      。
二、被告則抗辯：
（一）不同意原告追加依民法第一百八十四條第二項請求被告賠償部分之訴訟標的，
      因有礙訴訟終結。
（二）被告因不服公平交易委員會處分乃提起訴願，業經行政院撤銷該處分，原告就
      此已提起行政訴訟。況原告依公平交易法第三十一條、第三十二條主張被告應
      負損害賠償責任部分，其請求權已罹於二年時效而消滅。
（三）台北市金融資訊協會會員包括國內外知名之資訊廠商，原告當時為會員之一，
      並有指派代表參與該協會，其中就使用管理辦法、變動費用收費標準，係經二
      次廣徵會員意見之內部協商會議，在取得會員（包括原告）共識後，才依決議
      指派代表與被告洽談，被告並對最終收費標準讓步，雙方具有對等協商地位，
      是以被告在決定收取交易資訊使用費前，已取得原告同意之協商決議意見，於
      八十八年五月十九日經台北市金融資訊協會開會討論取得共識後，兩造則於八
      十八年九月締約，該收費標準既為原告所明知，並有磋商變更之機會，被告確
      無濫用市場地位，相關契約條款亦無顯失公平情事。
（四）被告與台北市金融資訊協會協商達成共識而訂定之交易資訊使用費計算標準第
      一條規定，交易資訊使用費收費為每月固定費用六萬元，另變動費用為申請一
      種傳輸項目為二萬元，三種含以上為六萬元，即收費級距只分為八萬元、十萬
      元及十二萬元三級，本質上屬級距式定額收費方式，因此以資訊廠商傳輸方式
      數目作為衡量資訊廠商規模之指標是為合理，亦能反映資訊廠商其客戶數及資
      訊服務費收入，實符合公平交易委員會八十四年十一月二十二日第二一五次委
      員會決議要求，而無排除競爭之情事。
（五）被告為非營利性質之財團法人，以維護櫃檯買賣市場之發展及投資公益而設立
      運作，受主管機關財政部證券暨期貨交易管理委員會行政監督，交易資訊使用
      費計算標準，係依據證券交易法第六十二條第二項、證券商營業處所買賣有價
      證券管理辦法第七條、證券商營業處所買賣有價證券業務規則第三十九條訂定
      者，並送報核備始可實施，被告並無完全自主權。況被告之設立並非僅在扶持
      或服務資訊廠商，相關經費運用亦須符合設立目的，因此所得利潤均係考量、
      綜合設立目的用於公益。若以符合一般公認會計原則，市場慣用「以利潤佔收
      入之比率」計算，被告利潤為百分之二十七．○九，非原告主張之百分之五十
      八。且以上成本之計算並不包含被告免費提供簽約資訊廠商使用債券及興櫃股
      票系統之相關成本，據此被告就資訊使用費收入之利潤，實際上應係更低。至
      於原告所謂僅能向資訊廠商就成本收費，並無理由。
（六）況且世界各主要證券交易所亦有收取交易資訊使用費，依其性質可概分為固定
      費用、變動費用兩種，固定費用包括會員費、基本費、服務費、連線費、執照
      費等，變動費用則依資訊產品不同，採依終端機台數計費、或依查詢次數計費
      ，此均與被告向原告收取固定費用、變動費用之計算基礎相同。
（七）再者盤後資訊與交易資訊不同，被告就盤後資訊係以超文字標記語言檔之格式
      免費提供，故資訊廠商得在取得資料後，自行轉換再傳送至其用戶處，然部分
      廠商為求方便及節省人力而選擇以付費方式，取得被告提供加值服務成為得直
      接傳輸資訊用戶格式。又與被告簽約之資訊廠商共三十四家，其中只有包含原
      告在內之十五家資訊廠商要求被告提供盤後資訊加值服務，其餘資訊廠商則選
      擇利用可免費取得之資訊自行加值處理，足見原告可自行選擇是否付費取得被
      告提供之加值服務。在使用者付費之原則下，被告向原告等資訊廠商收取盤後
      資訊費並無違反公平交易法第十條第二款、民法第二百四十七條之一。此外，
      依供給使用交易資訊契約第四條之一約定，盤後資訊不在使用管理辦法所列傳
      輸項目內，故原告為取得盤後資訊自需另行繳付費用，遂有供給收市後交易資
      訊使用契約之訂定，原告泛謂供給收市後交易資訊使用契約顯失公平，顯無依
      據。
（八）被告收取變動費用及盤後資訊費，既無違反公平交易法第十條第二款或民法第
      二百四十七條之一而致無效情事，則請求被告負損害賠償責任、或返還不當得
      利，均屬無據。
（九）並聲明：原告之訴及假執行之聲請均駁回，如受不利判決願供擔保，請准宣告
      免為假執行。
三、兩造不爭執之事實：
（一）原告主張其為資訊廠商，兩造於八十八年九月三十日訂立供給使用交易資訊契
      約，依約被告應提供原告櫃檯買賣中心交易資訊，原告則應依被告所定使用管
      理辦法按月給付資訊使用費予被告，其中除固定費用外，尚須依傳輸方式之不
      同，每種方式按月支付變動費用二萬元；兩造嗣於八十九年一月七日簽訂供給
      收市後交易資料使用契約，約定由被告提供原告所需交易資料，原告則依第二
      條約定按收市後交易資訊使用管理辦法按月繳納使用費即盤後資訊費一萬元。
      原告自八十八年十月份至九十年十二月份，一共給付固定費用一百六十二萬元
      ，另尚有給付被告：(1)變動費用：八十九年十一月至九十年四月每月六萬元，
      九十年十二月為二萬元，其餘每月四萬元，共一百十八萬元；(2)盤後資訊費：
      自八十八年十月至九十年十二月每月一萬元共二十三萬元，以上變動費用及盤
      後資訊費共計一百四十一萬元等事實，業據被告表示不爭執（見本院九十三年
      四月二十日言詞辯論筆錄，卷二第六五七頁至第六五八頁），堪信為真實。
（二）關於被告得否收取變動費用、費用之收取標準等節，有無違反公平交易法第十
      條第二款規定，前經行政院公平交易委員會於第六五三次委員會議中，作成公
      處字第○九一一三二號處分書，認定有違反本款情形，惟此處分另經行政院訴
      願審議委員會以院台訴字第○九二○○九○三○八號決定書決定予以撤銷，該
      案現正在臺北高等行政法院進行訴訟中等情，除有公平交易委員會處分書、行
      政院決定書在卷可稽外，亦為兩造所不爭執者（見本院卷一第四六頁至第六○
      頁、第四八四頁至第五○一頁、前揭言詞辯論筆錄）。
四、原告主張被告據以收取變動費用之契約條款因違反公平交易法第十條第二款、民
    法第二百四十七條之一第二款、第四款規定而無效；另被告所收取之盤後資訊費
    亦係其利用獨占地位所做不當片面之決定，故亦違反公平交易法及附合契約不公
    平條款而無效等語，則為被告所否認並以右開情詞置辯。是以，本件兩造爭執之
    重點在於：
（一）被告收取變動費用，是否有構成公平交易法第十條第二款獨占之事業對商品價
      格或服務報酬，為不當之決定行為？
（二）被告向原告收取盤後資訊費，是否有違反證券市場交易行情資訊應予公開之原
      則，同時構成獨占事業對價格之不當決定而違反公平交易法第十條第二款規定
      ？
（三）原告請求被告應依公平交易法第三十一條、第三十二條及民法第一百八十四條
      第二項規定負損害賠償責任，有無理由？
（四）原告依公平交易法第三十一條、第三十二條取得之請求權有無因罹於時效而消
      滅？
（五）兩造間關於由被告收取變動費用、盤後資訊費用之約定，是否有民法第二百四
      十七條之一第二款、第四款使約定無效情事存在？
（六）被告收取變動費用、盤後資訊費用是否無法律上原因，而應依民法第一百七十
      九條規定對原告負不當得利返還責任？
五、現就兩造爭執之重點分述如下：
（一）被告收取變動費用，是否有構成公平交易法第十條第二款獨占之事業對商品價
      格或服務報酬，為不當之決定行為？
    1.按獨占之事業，不得有對商品價格或服務報酬，為不當之決定、維持或變更之
      行為，公平交易法第十條第二款定有明文。又依同法第五條第一項、第三項規
      定：「本法所稱獨占，謂事業在特定市場處於無競爭狀態，或具有壓倒性地位
      ，可排除競爭之能力者。」、「第一項所稱特定市場，係指事業就一定之商品
      或服務，從事競爭之區域或範圍。」。經查，被告係依證券交易法之規定，以
      發展國民經濟、保障投資為目的設立之財團，有其捐助章程在卷可稽（見本院
      卷一第四五七頁）。又其業務範圍包括有價證券櫃檯買賣電腦作業及資訊管理
      ，此業於被告捐助章程第八條第三款規定明確，被告係為提供上櫃證券交易資
      訊之唯一事業體，兩造就此並不爭執，是足認被告為公平交易法所謂之獨占事
      業。
    2.又公平交易法第十條第二款規定，所欲管制者乃獨占事業處於獨占地位的濫用
      行為，而非對獨占地位課以責任。本款濫用獨占力之行為，係指在價格上濫用
      其市場地位的行為，例如：價格歧視、價格壓榨、掠奪性訂價、維持轉售價格
      等行為態樣。故應先探究者即被告有無此等濫用其獨占地位之行為存在。
    3.原告主張被告收取變動費用違反前開法條規定，其理由略以：被告明知傳輸方
      式之不同對成本毫無影響，卻隱匿成本而與原告等資訊廠商協商，巧立名目收
      取變動費用，且獲得超高利潤達百分之五十八，縱使依照一般公認會計原則計
      算，被告之利潤亦高達百分之二十七．○九，為超額利潤等語。
      (1)經查，被告係依兩造間供給使用交易資訊契約、使用管理辦法，就所提供給
        予原告之櫃檯買賣中心交易資訊，按月收取資訊使用費，其中除固定費用外
        ，尚須依傳輸方式之不同，每種方式按月支付變動費用二萬元，已如前述。
        而資訊使用費計算標準，係依據證券交易法第六十二條第二項、證券商營業
        處所買賣有價證券管理辦法第七條、證券商營業處所買賣有價證券業務規則
        第三十九條訂定者，並送報核備始可實施等情，業經被告陳述綦詳，原告對
        於被告制定使用管理辦法之法律依據，及該辦法業經主管機關即當時之財政
        部證券暨期貨管理委員會核備等事實，並未爭執。則變動費用收費依據及收
        費標準既然經證券交易主管機關財政部證券暨期貨管理委員會（前身為經濟
        部證券管理委員會）為形式之審查，該辦法與標準既依法令規定制定、施行
        ，被告據此標準收費，形式上已難謂有何不當。
      (2)又對於被告資訊使用費之收費方式、使用費計算標準，含變動費用在內，公
        平交易委員會曾於八十四年十一月二十二日第二一五次委員會議決議通過：
        「：：：對資訊廠商收取使用費採固定定額收費方式，不按個別客戶收費。
        但為考慮資訊廠商規模大小不同，得訂定級距式定額標準。」等情，有公平
        交易委員會八十四年十二月八日公壹字第○九六四九號函附卷足參（見本
        院卷一第四四二頁）。之後，被告乃依前開公平交易委員會決議意旨，向該
        會提報資訊使用費收取方案，經該會八十六年一月二十二日第二七三次委員
        會議決議：證交所所提資訊使用費調整方案之級距式固定收費方式，原則已
        符合公平交易委員會前述第二一五次委員會議決議精神，至於分為二十五個
        級距是否合理，及各級距收費標準之高低等節，因涉及經營效率問題，該會
        乃建議應與業者協調後送請財政部證券暨期貨管理委員會核定等語，有該決
        議內容可證（見本院卷一第二四○頁至第二四一頁），就此內容亦為原告所
        不爭執者。
      (3)就此被告遂與資訊廠商代表協商後修訂收費標準：
        原告為資訊廠商，且係台北市金融資訊協會會員，業經被告提出台北市金融
        資訊協會第三屆會員名錄證明無訛（見本院卷一第九七頁至第九八頁）。該
        會以會員（會員代表）大會為最高權利機構，理事會為執行機構，在會員大
        會閉會期間代行會員權利，並設有監察機構之監事會，亦有台北市金融資訊
        協會之協會章程可稽（本院卷二第七三四頁至第七三五頁，章程第三章第十
        四條規定參見）。再者，八十八年度台北市金融資訊協會工作報告事項中，
        第十五項即係向被告爭取交易資訊使用費合理調整一事，此觀諸該協會八十
        八年度工作報告即明（見本院卷一第四二四頁）。又該協會第三屆理監事聯
        席會議先後在八十八年五月十九日、八十八年六月十日、八十八年六月十七
        日、八十八年七月八日召開會議，討論資訊使用費收費標準決定相關議題，
        此有歷次理監事聯席會議會議通知、會議記錄在卷可佐（見本院卷一第一○
        二頁至第一二四頁）。甚且，台北市金融資訊協會八十八年六月十六日第三
        屆第六次理監事聯席會議更決議由協會指派代表與被告協商，在同年七月八
        日召開會議，討論交易資訊使用管理辦法修正草案內容，台北市金融資訊協
        會代表與被告達成決議，將當時資訊廠商計費方式不論其使用幾種傳輸方式
        ，每家每月一律定額收費六萬元之收費標準，改為每月基本費六萬元（即固
        定費用），再視傳輸方式（如：固接線路、網際網路、無線電叫人業務、行
        動電話、行動數據、調頻副載波、電視資訊、衛星傳訊、證券語音等），每
        種每月加計二萬元，每家每月最低收費八萬元起，付費上限為十二萬元；台
        北市金融資訊協會在該決議做成後乃召開同年度第七次理監事聯席會議，報
        告該決議內容，且將會議記錄寄送各協會會員知悉等情，均有第三屆第六次
        理監事聯席會議記錄、被告會議記錄、第三屆第七次理監事聯席會議記錄足
        證（見本院卷一第一一二、一一四、一二○頁）。茲既台北市金融資訊協會
        在章程中已授權理事代行會員權利，而相關資訊使用費收費標準亦經台北市
        金融資訊協會指派理事代表與被告進行協商做成決議，堪認被告業依前開(2)
        公平交易委員會決議內容與資訊廠商等業者進行協調，益徵，在固定費用、
        變動費用收費標準之決定方面，原告已藉加入台北市金融資訊協會之會員，
        由該協會代表會員與被告協調之方式，參與收費標準決定過程。
      (4)再查，被告之資訊使用費收費結構，採固定費用及變動費用兩項，變動費用
        係就固定費用以外，依申請使用者所定各種傳輸方式交易資訊，按傳輸方式
        不同分別收取定額之資訊使用費等情，有交易資訊使用管理辦法附件「交易
        資訊使用費計算標準」附卷足參（見本院卷一第三七頁至第三八頁）。被告
        抗辯變動費用本質上屬級距式定額收費方式，因此以資訊廠商傳輸方式數目
        作為衡量資訊廠商規模之指標是為合理，亦能反映資訊廠商其客戶數及資訊
        服務費收入，此符合公平交易委員會八十四年十一月二十二日第二一五次委
        員會決議要求等語，經核並無不妥。
      (5)復參諸美國紐約、那斯達克、英國倫敦、德國法蘭克福、日本東京及香港等
        其他國家、地區證券交易所之資訊使用費收費標準，亦有分別計收固定費用
        及變動費用之收費結構，固定費用包括會員費、基本費、服務費、連線費、
        執照費等，變動費用則依資訊產品不同，採依終端機台數計費、或依查詢次
        數計費，此部分則有前開國家、地區證券交易所資訊使用收費結構簡介附卷
        足參（見本院卷一第一四六頁至第一五五頁）。故被告為因應新種傳輸方式
        之興起，基於使用者付費原則區分固定費用、變動費用計收，亦屬合理。
      (6)原告又陳稱被告獲得超高利潤達百分之五十八，顯屬過高等語，且以公平交
        易委員會公處字第○九一一三二號處分書為證。但此處分另經行政院訴願審
        議委員會以院台訴字第○九二○○九○三○八號決定書決定予以撤銷，行政
        院訴願決定理由則質疑公平交易委員會此部分利潤之計算是否合於一般公認
        會計原則，及該會將被告支付證交所資訊處理費誤為僅三千萬元實情為何等
        ，而命公平交易委員會查明後另為適法之處理，以上細閱行政院決定書第十
        四頁至第十六頁記載（本院卷一第四九七頁至第四九九頁）即可得知。故公
        平交易委員會處分內容尚不能逕援引為對被告不利之證據。
      (7)兩造對於被告之利潤依照一般公認會計原則計算，為百分之二十七．○九乙
        節均不爭執，且有被告八十八年度利潤率計算表、修正說明可佐（見本院卷
        二第五七三頁、第五七六頁）。而依現行法令並無關於被告利潤率限制之規
        範，此與國營公用事業法定利潤率有明文之限制明顯不同，即使因被告具有
        獨占地位，必須就其利潤設定一定上限以避免其濫用獨占地位，亦應有法律
        之明文，在現行法令上無明文之情形下，尚難遽為比附援引。因此原告聲請
        囑託鑑定被告成本營收等套入國營事業法定合理利潤計算後之比率為何，以
        判斷被告利潤是否過高部分，依前述說明，即無調查之必要。再者，依被告
        業務性質觀之，應與資訊服務業較相近，而依「八十九年度營利事業各業所
        得額同業利潤標準」，所列「資訊服務業」之毛利率為百分之六十六至百分
        之七十二，淨利率為百分之二十四至百分之三十，有該同業利潤標準在卷足
        參（本院卷二第九四五頁）。該標準係財政部依據各業抽樣調查，並徵詢各
        業同業公會之意見而為核定，涵蓋同業客觀事實、社會經濟情況在內，自得
        為本院核判之參考依據。而兩造不爭執被告利潤為百分之二十七．○九，與
        前開標準比較並未過高，據此即難謂被告對於變動費用收費標準有何不當決
        定，以致有不合理之高額利潤。
    4.綜上，原告主張被告向其收取變動費用一百十八萬元違反公平交易法第十條第
      二款規定，實不足採。
（二）被告向原告收取盤後資訊費，是否有違反證券市場交易行情資訊應予公開之原
      則，同時構成獨占事業對價格之不當決定而違反公平交易法第十條第二款規定
      ？
    1.卷查，公平交易委員會第一三○次、第二一五次委員會議在處理訴外人臺灣證
      券交易所遭檢舉不當收取上市證券交易資訊使用費時，曾決議通過下列原則，
      內容為：(一)證券市場交易行情資訊屬人人得以要求探知之公共資訊，應予公開
      ；(二)交易資訊收費標準之訂定應力求低廉，以促進資訊之普及；(三)交易資訊費
      用之收取不宜向下延伸按證券資訊業者之客戶數計費或直接向其客戶收費。原
      告所稱證券市場交易行情資訊應予公開之原則，係指前開(一)之內容，此為兩造
      所不爭執者。但綜觀公平交易委員會上開三項決議內容即可得知，縱使證券市
      場交易資訊應予公開，但並未一併要求證券市場交易資訊應「無償」公開，僅
      要求交易資訊收費標準之訂定應力求低廉，以促進資訊之普及而已。
    2.次查，兩造在供給收市後交易資料使用契約第一條、第三條約定，被告負有將
      收市後交易資料提供原告之義務，而原告依第二條約定則應依收市後交易資料
      使用收費辦法規定按月繳納使用費，此可詳見供給收市後交易資料使用契約各
      約定條款（見本院卷二第六九六頁至第六九七頁）。該等收市後交易資訊並非
      供給使用交易資訊契約第四條規定之傳輸項目，亦經被告陳述甚詳，對此原告
      亦不爭執。復依被告提出之收市後交易資料使用收費辦法規定，被告提供之檔
      案共分為四十四種資料（見本院卷二第七四○頁、第七四一頁），該等檔案共
      分五組，第一組資料為免費提供，其餘則應給付五百元至一萬元不等之費用。
      原告申請使用之收市後交易資料為第四組之檔案，即應按月繳納一萬元費用者
      ，亦有原告申請表可稽（見本院卷二第七四二頁）。
    3.再者，關於被告辯稱：盤後資訊即收市後交易資訊與交易資訊不同，被告就盤
      後資訊係以超文字標記語言檔之格式免費提供，故資訊廠商得在取得資料後，
      自行轉換再傳送至其用戶處，然部分廠商為求方便及節省人力而選擇以付費方
      式，取得被告提供加值服務成為得直接傳輸資訊用戶格式；又與被告簽約之資
      訊廠商共三十四家，其中只有包含原告在內之十五家資訊廠商要求被告提供盤
      後資訊加值服務，其餘資訊廠商則選擇利用可免費取得之資訊自行加值處理，
      原告可自行選擇是否付費取得被告提供之加值服務等情，原告雖陳稱被告僅係
      被動接收資訊，並未再為任何加值處理，且泛稱上開收市後交易資料使用收費
      辦法違反證券市場交易行情資訊應予公開之原則，同時構成獨占事業對價格之
      不當決定等語，惟就其此部分所陳並未提出相關證據以為證明，其此部分主張
      尚難採信。
    4.綜前，被告依據兩造契約與盤後資訊收費標準收取費用，已區別盤後資訊檔案
      內容之不同，訂出不同之收費標準，原告既然可自由選擇由被告提供費用最高
      之第四組盤後資料，則被告依約提供並收取費用以彌補增加之開支等成本，自
      未違反上開證券市場交易資訊應予公開之原則。原告主張被告有公平交易法第
      十條第二款之行為，亦無足取。
（三）被告並未違反公平交易法第十條第二款規定，則原告主張被告應依公平交易法
      第三十一條、第三十二條及民法第一百八十四條第二項規定負損害賠償責任，
      請求被告給付一百四十一萬元，及二倍之賠償金額二百八十二萬元，共計四百
      二十三萬元，均無理由。原告既無從依公平交易法第三十一條、第三十二條規
      定請求被告負損害賠償責任，則關於爭點(四)原告請求權有無因罹於時效而消滅
      部分，即無庸論斷。
（四）兩造間關於由被告收取變動費用、盤後資訊費用之約定，是否有民法第二百四
      十七條之一第二款、第四款使約定無效情事存在：
    1.原告此部分主張所持之理由無非為：被告據以收取變動費用、盤後資訊費用之
      契約條款因違反公平交易法第十條第二款規定，屬於對原告責任之不當加重，
      構成民法第二百四十七條之一第二款、第四款無效事由等語。
    2.首先，被告並未有濫用其獨占地位而對變動費用、盤後資訊費用為不當決定之
      行為，業如前述。
    3.次按所謂定型化契約者，謂當事人一方預定用於同種類之條款，而由需要訂約
      之他方，依照該預定條款而訂定之契約而言，其約定之條款如為加重他方當事
      人之責任、或有其他於他方當事人有重大不利益，按其情形顯失公平者，該部
      分約定無效，為民法第二百四十七條之一第二款、第四款所明定。其中所指按
      情形顯失公平，係指依契約本質所生之主要權利義務，或按法律規定加以綜合
      判斷，而有顯失公平之情形。兩造間簽訂之供給使用交易資訊契約、供給收市
      後交易資料使用契約乃被告預定用於同類契約之條款所訂定之契約，自有前揭
      規定之適用。惟證券交易之資訊是國家經濟發展及金融市場上之重要的政策工
      具，其藉由獨占事業之設定，輔以行政監督，不僅可維持證券市場之秩序，亦
      可保障投資人之財產。而被告對於變動費用等收費標準之決定，依前開說明尚
      須經主管機關核備，再者，其就價格之形式，另須經公平交易委員會之監督，
      且在變動費用決定過程中，亦與由資訊廠商加入為會員之台北市金融資訊協會
      進行協商，難謂被告有利用其締約上優勢地位決定價格情形存在。準此，被告
      決定在其提供相關交易資訊之同時，原告應給付相當之費用，以彌補被告成本
      相關費用之支出，雖可能造成原告之成本增加，但其情形尚無顯失公平情事。
      原告主張兩造間契約違反民法第二百四十七條之一規定而無效，自屬無據。
（五）承前，被告收取變動費用、盤後資訊費用，係依據前開契約之約定，具有法律
      上原因，原告主張被告應依民法第一百七十九條規定負不當得利返還責任，而
      請求被告給付一百四十一萬元，亦屬無據，
六、綜上所述，被告對於變動費用、盤後資訊費用收取標準之決定，並無利用其獨占
    地位濫用獨占力之行為，自與公平交易法第十條第二款規定要件有間，兩造間契
    約亦無加重原告責任或於原告有重大不利益情形存在，所為之約定仍屬有效。從
    而，原告本於公平交易法第三十一條、第三十二條及民法第一百八十四條第二項
    規定請求被告負損害賠償責任，另依民法第一百七十九條規定訴請被告返還所受
    利益，而聲明請求被告給付四百二十三萬元，及自九十年十一月十二日起至清償
    日止，按年息百分之五計算之利息，為無理由，應予駁回。其訴既經駁回，則假
    執行之聲請即失所附麗，應併予駁回。
七、本件為判決之基礎已臻明確，兩造其餘之陳述及所提其他證據，於判決之結果無
    影響，亦與本案之爭點無涉，自無庸逐一論述，併此敘明。
丙、結論：原告之訴為無理由，並依民事訴訟法第七十八條，判決如主文。
中　　　華　　　民　　　國　　九十三　　年　　　八　　　月　　 十九 　　日
                            民事第三庭  法  官  賴錦華
正本係照原本作成
如對本判決上訴，須於判決送達後廿日內向本院提出上訴狀
中　　　華　　　民　　　國　　九十三　　年　　　八　　　月　　 十九 　　日
                                        書記官  林桂玉
